【裁判字號】    89,台上,697
【裁判日期】    890324
【裁判案由】    請求履行債務
【裁判全文】
最高法院民事判決                                八十九年度台上字第六九七號
    上 訴 人  甲○○
    被上訴人  乙○○
右當事人間請求履行債務事件，上訴人對於中華民國八十七年十二月一日台灣高等法
院第二審判決（八十六年度上字第七三二號），提起上訴，本院判決如左：
    主  文
原判決廢棄，發回台灣高等法院。
    理  由
本件被上訴人主張：伊於民國七十一年十月八日承攬訴外人全慶建設事業有限公司（
下稱全慶公司）於坐落桃園縣桃園市○○○段二○九之三、二九二之五、六、九、二
○至二六地號土地上建物之板模工程，總工程款新台幣（下同）一百三十萬二千元，
約定伊以該工程款換得上訴人建於該大檜溪段二九二之六、二五號地內之第Ｍ棟五樓
房屋（下稱系爭房屋）及其基地，總價金一百二十萬元，訂有板模工程合約書；兩造
並另訂立房屋、土地預定買賣合約書。伊於訂約時已付定金、簽約金共十萬元，並按
承攬工期每期扣八萬七千五百元作為對上訴人買賣價金之給付，八期共付七十萬元，
總計已付八十萬元，另四十萬元則約定以銀行貸款給付之。七十三年伊完成所有之承
攬工程，同時所有之房屋業已建造完成，自得請求上訴人將系爭房屋之基地即重測後
桃園縣桃園市○○段二○六地號應有部分七二五七分之一一二○及同段二○七地號應
有部分五分之一（下稱系爭基地）移轉登記於伊等情。求為命上訴人移轉系爭基地所
有權之判決（被上訴人於第一審請求上訴人移轉桃園縣桃園市○○○段二九二之六、
二五地號應有部分各十分之一，於原審擴張聲明，請求移轉系爭基地所有權）。
上訴人則以：被上訴人向全慶公司承攬工程，債務人係全慶公司，伊僅為全慶公司之
法定代理人，並非債務人；另被上訴人未依約定期日付款，系爭買賣合約早已解除；
又被上訴人違約，僅建至三樓即停工，未完成承攬工作，依民法第四百九十條規定，
不得請求全慶公司給付工程款。被上訴人違約致全場工程不能完成，全慶公司不能給
付，係可歸責於被上訴人之事由，伊既不可歸責，依民法第二百二十五條第一項規定
，伊免給付義務，而被上訴人向全慶公司之報酬請求權業已罹於時效等語。資為抗辯
。
原審將第一審所為被上訴人敗訴之判決廢棄，改判命上訴人將系爭基地所有權移轉登
記於被上訴人，無非以：被上訴人主張其承攬全慶公司之板模工程，以所得工程款換
取上訴人所有之系爭房屋、基地，並已完成承攬工作，以工程款抵付價金八十萬元，
而上訴人尚未將系爭基地移轉登記於被上訴人，除有板模工程合約書、系爭房屋、基
地預定買賣契約書、土地登記簿謄本可稽。查被上訴人承攬之板模工程係灌漿之前置
工程，建物既業已完成，堪認已完成承攬工作，此亦有建造執照、現場相片、使用執
照足憑，且經證人鄧忠雄證實。茲依施工圖（即黃展春建築師建築設計圖說）勘驗現
場結果，被上訴人三樓陽台之施工，並無瑕疵。另依建築設計圖，並無變電室之設計
，地下室之樓梯部分亦有修正，並註明「蓄水池不做」、「充作樓梯轉台」；地上蓄
水箱已完成；廚房灶台之水泥板已完工並可安裝，足見被上訴人施作之板模工程已完
工。上訴人辯稱：被上訴人未完成承攬工作云云，並不可採。至上訴人所謂，被上訴
人僅建至三樓即停工云云，與證人鄧忠雄證述情節不符，上訴人復未能舉證證明，亦
非可取。板模工程合約書上全慶公司之印文與台灣省政府建設廳留存之全慶公司印文
相符，系爭房屋、土地買賣預定契約書與板模工程合約書上上訴人之印文相符，業經
刑事警察局鑑定無訛，上訴人既不否認板模工程合約書上其印文之真正，則上訴人否
認上開契約書之真正，殊無可採。上訴人既為系爭房屋、基地之出賣人，現亦為系爭
基地之所有人，自有為移轉登記之義務，並無給付不能之情事。次依系爭房屋買賣合
約附款及系爭基地買賣合約第七條約定之內容，上訴人同意被上訴人以將來對全慶公
司之工程款債權抵付其應付之系爭房屋、基地價金，而上訴人不僅為系爭房屋、基地
之出賣人，且為全慶公司之代表人，益見工程款抵付房地價金之約定係經三方之同意
；而被上訴人已完成板模工程之工作，其工程款已全部屆期，處於隨時可抵充之狀態
，證人鄧忠雄、葉次郎亦證明確有由工程款扣抵房地買賣價金一事，則被上訴人主張
：除銀行貸款四十萬元，其餘房地價金已抵付完結云云，應屬可採。至系爭房屋、基
地買賣契約書雖記載被上訴人願全權委任上訴人依照原價出售或轉讓，並酬付上訴人
銷售佣金，惟係此買賣中附隨之委任契約，依法得隨時終止，被上訴人既以書狀為終
止之意思表示，該委任已失其法效，並不影響被上訴人基於買賣契約請求上訴人移轉
系爭基地所有權之權利。迄至八十四年一月十三日被上訴人本於買賣法律關係提起本
件訴訟，距兩造訂定買賣契約之時，尚未逾十五年，並無時效消滅之問題。被上訴人
前曾提起之訴訟，並未經裁判而係以撤回終結，自非不能再提起本件訴訟。兩造約定
系爭基地按被上訴人所購買之系爭房屋建坪比率，為其應有部分，精確面積以地政機
關之複丈結果為準，經會同轄管之桃園市地政事務所勘測結果，被上訴人請求上訴人
移轉系爭基地所有權，於法有據等詞。為其判斷之基礎。
按區分所有建物之專有部分不得與其所屬建築物共同使用部分之應有部分及其基地所
有權或地上權之應有部分分離而為移轉或設定負擔，公寓大廈管理條例第四條第二項
定有明文。故如已登記之區分所有建物與基地所有權或地上權之權利人為同一人者，
其建物或基地所有權、地上權移轉時應受上開條例禁止規定之限制。查被上訴人向上
訴人購買之系爭房屋，依被上訴人之主張，係五層樓房之第五層（見原審卷(一)第六五
頁反面），原審並認定系爭房屋為上訴人所有（原判決理由欄五、），而觀諸被上訴
人提出之現場相片、使用執照、建造執照申請書（見原審卷(一)第一○三、一二六、一
三一頁，卷(二)第一一一、一一二頁），系爭房屋似屬公寓大廈之區分所有建物之專有
部分。果爾，系爭基地即不得與系爭房屋分離而為移轉。若此，系爭房屋是否為區分
所有建物之專有部分﹖攸關被上訴人之請求是否適法，原審未調查審認，即判命上訴
人移轉系爭基地所有權於被上訴人，殊屬可議。本件事實仍屬不明，應認有發回之原
因。上訴論旨，指摘原判決不當，求予廢棄，非無理由。
據上論結，本件上訴為有理由，依民事訴訟法第四百七十七條第一項、第四百七十八
條第一項，判決如主文。
中      華      民      國    八十九    年      三      月    二十四    日
                              最高法院民事第三庭
                                  審判長法官  范  秉  閣
                                        法官  朱  建  男
                                        法官  許  澍  林
                                        法官  鄭  玉  山
                                        法官  陳  淑  敏
      右正本證明與原本無異
                                              書  記  官
中      華      民      國    八十九    年      四      月     十三     日
                                                                      Ｚ


司法院資訊處製作；財團法人民間司法改革基金會備份。
